【裁判字號】    97,上易,607
【裁判日期】    971118
【裁判案由】    侵占
【裁判全文】
臺灣高等法院臺南分院刑事判決         97年度上易字第607號
上  訴  人  臺灣臺南地方法院檢察署檢察官
被      告  戊○○
            甲○○
            乙○○
            丙○○
上列上訴人因被告侵占案件，不服臺灣台南地方法院97年度易字
第409號中華民國97年7月31日第一審判決（起訴案號：臺灣台南
地方法院檢察署96年度偵續字第57號、96年度偵字第13762號）
，提起上訴，本院判決如下：
    主  文
上訴駁回。
    理  由
一、公訴意旨略以：被告戊○○與丁○○係夫妻關係，被告甲○○、被告乙○○與被告丙○○則為丁○○與被告戊○○之子
    女，渠等原本共同經營玄燕國際電子有限公司（下稱：玄燕
    公司），嗣因不睦，被告戊○○、甲○○、乙○○與丙○○
    等四人遂另成立玄益電子有限公司（下稱：玄益公司），渠
    等均明知存放於臺灣銀行臺南分行（下稱：臺銀臺南分行）
    及中國國際商業銀行（現改名為兆豐銀行）永康分行（下稱
    ：中國商銀永康分行）被告戊○○名下之定期存款係玄燕公
    司所有之款項，仍由被告戊○○於民國（下同）九十五年二
    月二十二日，自臺銀臺南分行提領新臺幣（下同）四百九十
    萬元，又於同年三月二十一日，自中國商銀永康分行提領七
    百八十萬元，做為玄益公司成立之資本及營運金。因認被告
    戊○○、甲○○、乙○○、丙○○四人共同涉犯刑法第三百
    三十五條第一項侵占之罪嫌。
二、按犯罪事實應依證據認定之，無證據不得認定犯罪事實，不
    能證明被告犯罪者，應諭知無罪之判決，刑事訴訟法第一百
    五十四條第二項、第三百零一條第一項分別定有明文。又事
    實之認定，應憑證據，如未能發現相當證據，或證據不足以
    證明，自不能以推測或擬制之方法，以為裁判基礎。而認定
    不利於被告之事實，須依積極證據，茍積極證據不足為不利
    於被告事實之認定時，即應為有利於被告之認定，更不必有
    何有利之證據。另認定犯罪事實所憑之證據，雖不以直接證
    據為限，間接證據亦包括在內，然而無論直接或間接證據，
    其為訴訟上之證明，須於通常一般之人均不致有所懷疑，而
    得確信其為真實之程度者，始得據為有罪之認定，倘其證明
    尚未能達到此一程度，而有合理之懷疑存在時，致使無從形
    成有罪之確信，根據「罪證有疑，利於被告」之證據法則，
    即不得遽為不利被告之認定；再檢察官就被告犯罪事實，應
    負舉證責任，並指出證明之方法，刑事訴訟法第一百六十一
    條第一項定有明文。因此，檢察官對於起訴之犯罪事實，應
    負提出證據及說服之實質舉證責任。倘其所提出之證據，不
    足為被告有罪之積極證明，或其指出證明之方法，無從說服
    法院以形成被告有罪之心證，基於無罪推定之原則，自應為
    被告無罪之諭知（最高法院九十四年度台上字第五五０九號
    、九十五年度第二八二八號判決意旨參照）。
三、本件公訴人認被告四人共同涉犯侵占罪嫌，無非係以被告戊○○、甲○○、乙○○、丙○○於警詢及偵查中之供述、告
    訴人玄燕公司代表人丁○○於偵查中之指述、備忘書一紙、
    兆豐銀行定期存款交易明細表一份、臺灣銀行定期存款明細
    資料一份、玄益公司設立登記資料一份等資為論據。
四、被告以外之人於審判外之陳述，雖不符前四條之規定，而經
    當事人於審判程序同意作為證據，法院審酌該言詞陳述或書
    面陳述作成時之情況，認為適當者，亦得為證據。當事人、
    代理人或辯護人於法院調查證據時，知有第一百五十九條第
    一項不得為證據之情形，而未於言詞辯論終結前聲明異議者
    ，視為有前項之同意。刑事訴訟法第一百五十九條之五定有
    明文。本件被告以外之人於審判外之陳述，檢察官及被告均
    同意列為證據，且於本院審理時，迄言詞辯論終結前未聲明
    異議，復經本院審核陳述作成時之情況，認為適當，認有證
    據能力，均得為本案證據。
五、訊據被告戊○○固不否認先後於九十五年二月二十二日、同
    年三月二十一日，分別自其於臺灣銀行臺南分行、中國國際
    商業銀行永康分行帳戶，各提領四百九十萬、七百八十萬之
    事實；被告甲○○、乙○○、丙○○亦供承知悉且同意被告
    戊○○提領上開帳戶款項，惟均否認有何侵占犯行，被告戊○○辯稱：「我在臺銀臺南分行、中國商銀永康分行帳戶的
    款項，雖然是來自於玄燕公司的資金，但幾十年來玄燕公司
    都是我們一家人共同經營，玄燕公司的錢就是我們家人的錢
    ，當時丁○○表示要將全部資金移往大陸，為了保障我及小
    孩將來的生活費用，我才留下臺銀臺南分行、中國商銀永康
    分行二個帳戶的款項，後來丁○○將我及子女趕出玄燕公司
    ，為了生活，才提領款項成立玄益公司」等語；被告甲○○
    、乙○○、丙○○均供稱：「戊○○去提領的這兩個帳戶的
    款項，是母親私人的款項」等語。
六、經查：
（一）被告戊○○自八十四年八月七日玄燕公司設立登記起迄至
      九十五年三月二十日遭丁○○解職期間，在玄燕公司曾經
      歷財務會計項目、董事、董事長等情，業據被告戊○○於
      警詢、偵查、原審中及本院審理時陳稱不諱，並經證人丁○○證述屬實，且有玄燕公司設立登記事項卡、玄燕公司
      九十五年三月二十日解職公告各一紙在卷足憑（見他字第
      七八四號卷第八頁；偵字第九六五八號卷第六二頁）。又
      被告戊○○先於九十五年二月二十二日，自臺銀臺南分行
      提領四百九十萬元，又於同年三月二十一日，自中國商銀
      永康分行提領七百八十萬元一事，亦為被告戊○○所不爭
      執，且有兆豐國際商業銀行永康分行九十六年十一月十九
      日（九六）兆康業字第０一五九號函及臺灣銀行臺南分行
      九十六年十一月二十七日臺南贏字第０九六五００三一九
      ０一號函檢送戊○○名下定期存款之交易明細表各一份在
      卷可參（見偵續字第五七號卷第二一一至二一七頁），堪
      信為真實。
（二）按侵占罪之成立，以擅自處分自己持有之他人所有物，或
      變易持有之意為所有之意，而逕為所有人之行為，為其構
      成要件，雖行為之外形各有不同，要必具有不法所有之意
      思，方與本罪構成之要件相符（最高法院十九年上字第一
      ０五二號判例意旨參照），苟持有人並無變易其原來之持
      有意思而為不法所有之意思，即難遽以該罪相繩。本件首
      應審究者為被告戊○○提領上開二帳戶款項之時，主觀上
      有無基於為自己不法所有之意圖為之？又被告甲○○、乙○○、丙○○就被告戊○○所為，有無犯意聯絡或行為分
      擔？茲分論如下：
      1.被告戊○○於原審審理時供稱：「（問：臺灣銀行及中
        國國際商業銀行定存金額的來源是否玄燕公司營業所得
        的錢？）確實是玄燕公司營業所得的款項沒有錯；（問
        ：妳說這些錢是屬於妳的，有無證明？）這是我口頭與
        丁○○約定，丁○○也同意將在我名下的錢分配給我，
        沒有其他證明」等語（見原審卷第一００頁），核與證
        人丁○○於原審中證稱：「（問：為何認為被告四人侵
        占公司的錢？）乙○○出嫁時，公司有拿出五百萬元給
        她，她自己再添一點錢去買文成五街的房子，而大武街
        歸丙○○的房子，也是公司拿五百萬元改建好之後再贈
        與給丙○○，而戊○○所有的存款也都是公司的款項，
        存放在戊○○的名下；（問：備忘書所分配的財產究竟
        是在分配玄燕國際電子有限公司的資產或是你家庭的財
        產？）都有，因為公司的資產及家庭的財產都合在一起
        ；（問：剛才你說玄燕公司的資產除了用玄燕公司的帳
        戶及戊○○的帳戶外，還有無使用你的帳戶？）都有；
        （問：家庭生活費用來源為何？）每月要發薪水給員工
        時，就順便會領生活費用，就交由戊○○全權處理；（
        問：訂立備忘書時，玄燕國際電子有限公司的甲存及乙
        存是以何人的名義在何銀行設立？）以我個人及玄燕公
        司的名義在兆豐商銀永康分行及臺灣銀行的帳戶；（問
        ：你在檢察官訊問時有說「我認為公司帳戶的那些錢都
        是我跟戊○○共有的」，這是何意思？）因為我們夫妻
        共同經營玄燕公司以來都沒有領過薪水，而小孩都有領
        薪水，所以我才會認為公司剩下的資產都是我跟戊○○
        共用的」等語相符（見原審卷第八四、八七、九一、九
        二頁），則由上開證人丁○○之證訴內容，可徵玄燕公
        司為家庭式公司，被告戊○○、甲○○、乙○○、丙○○均任職於玄燕公司，因被告戊○○及丁○○於任職以
        來皆未領過薪水，丁○○亦認為玄燕公司剩餘的資產係
        其與被告戊○○共用，故當每月要發薪水給員工時，就
        會由被告戊○○領生活費用，被告乙○○、丙○○購屋
        費用也是由玄燕公司資產分配而得，由此觀之，玄燕公
        司的資產與被告四人及丁○○之家庭財產並無區分一節
        ，堪以認定。
      2.又被告四人與丁○○為分配玄燕公司資產，乃於九十四
        年九月十二日簽立備忘書（見偵字第九六五八號卷第二
        四頁），內容載明：「立備忘書之人，對家產處分，同
        意遵守下列條款：(1)玄燕甲存及乙存、燕華日後要提款
        ，應多加許戊○○印章後始可。(2)丁○○、許戊○○每
        月各向公司支領三萬五千元。(3)凡要動用公司資產，一
        定要經過家庭每一成員同意，不得私自挪用，任何人亦
        不得以公司名義作任何信貸，否則應自行負責。(4)不動
        產：永康市○○○街九二巷三七弄九號歸丁○○。臺南
        市○○街四五六巷一弄六號歸丙○○。臺南市○○○街
        二三一號歸乙○○。臺南縣農地一筆歸許戊○○，均各
        無異議。(5)許戊○○之臺灣銀行、中國國際商銀名下定
        期存款，五百萬元為甲○○將來買屋的基金，其餘為家
        人保險費用，不得動用」，上開備忘書首先即載明係對
        「家產」之處分，又於第三款、第五款分別臚列玄燕公
        司資產與被告戊○○於臺銀臺南分行、中國商銀永康分
        行帳戶款項之用途及動用程序，顯然被告四人與丁○○
        於簽立備忘書書，乃有將玄燕公司資產與渠等家庭費用
        與區分之意甚明；且依證人楊文進於原審中證稱：「（
        問：九十四年九月十二日丁○○與被告四人簽立此份備
        忘書時，你是否在場？）是的，丁○○說他的錢被綁緊
        都沒有錢可以花用；（問：他們要你到場的目的為何？
        ）要我過去作見證人；（問：備忘書中有載明不動產一
        間要分給丁○○，臺南市○○街那間房子要分給丙○○
        ，文成五街那間房子要分給乙○○、臺南縣的農地一筆
        要分給許戊○○，最後一筆說許戊○○臺灣銀行、中國
        國際商銀名下存款五百萬元為甲○○將來買屋的基金，
        其餘為家人保險費用不得動用，上開內容的意思為何？
        ）大女兒乙○○當時已經出嫁，所以有給她一棟房子，
        小女兒丙○○還沒有出嫁，大武街那間房子要讓她當嫁
        妝，臺南正南一街的是工廠所在地，所以分給丁○○，
        臺南縣的農地是分給戊○○，因為甲○○沒有分到房子
        ，所以五百萬是要讓甲○○買房子的費用，其餘的錢是
        因為甲○○還沒有結婚，丙○○還沒有出嫁，讓戊○○
        發落使用；（問：有無討論生活費用如何處理？）就是
        指戊○○在臺灣銀行、中國國際商業銀行帳戶的存款，
        除了五百萬元是讓甲○○作為買屋金額外，其餘是當作
        生活費用，讓戊○○發落使用；（問：丁○○當時是否
        都在場？）是的，而且內容他也同意；（問：當時丁○○及戊○○有無約定丁○○每月固定領三萬五，此外就
        不得再向戊○○拿任何錢？）有，丁○○每月固定領三
        萬五，此外就不得再向戊○○拿任何錢」等語（見原審
        卷第七八至八四頁），核與證人丁○○於原審中證稱：
        「楊文進是我去請來的，因為被告四人要跟我分財產，
        要分作五份，我不同意，然後戊○○、甲○○就搬到乙○○家住，白天再到公司上班，因為我跟楊文進是好朋
        友，我請楊文進來幫忙拜託戊○○搬回家」等語（見原
        審卷第八五頁），可見當時因被告四人欲與證人丁○○
        分家產未果，而搬至被告乙○○住處，被告乃邀證人楊
        文進見證，而與被告四人商談玄燕公司資產分配，並簽
        立上開備忘書，且依在場證人楊文進證稱：「備忘書的
        結論是丁○○要求每月要有三萬五千元的零用錢，五百
        萬是要讓甲○○買房子，其他就依備忘書內容的約定去
        履行，其餘是當作生活費用，讓戊○○發落使用，討論
        完畢後才寫備忘書的」等語，益徵證人丁○○亦同意被
        告戊○○於名下之臺灣銀行、中國國際商銀定期存款，
        係分配予被告四人之家產使用。故被告戊○○所稱其所
        領取部分均為其私人款項等語，應屬真實，洵堪採信。
      3.再證人丁○○於原審中亦證稱：「（問：當時玄燕公司
        的資產初估有多少？）依我估計，當時公司資產約兩千
        多萬；（問：當時戊○○去領款時，除了五百萬要給甲○○，是否另外領了七百八十萬？）是的；（依你所言
        ，既然這些錢是你與戊○○所共有，是否指你與戊○○
        每人至少可以各分配二分之一即一千多萬元？）是的；
        （問：在戊○○臺灣銀行及中國國際商業銀行的帳戶，
        除了五百萬元是要讓甲○○購屋，剩下的款項除了保險
        費外，做何用途？）除了支付保費外，戊○○說要作為
        我們二人的養老金；（問：既然你與戊○○都認為另外
        的七百八十萬元是要當作你們二人的退休養老金，是否
        你與戊○○均認知那是你們私人的款項？）是的」等語
        明確（見原審卷第九二、九三頁），此依上開證人丁○○所言，玄燕公司之資產約有二千餘萬元，被告戊○○
        可以分得一千餘萬元，且玄燕公司存放於被告戊○○於
        臺銀臺南分行、中國商銀永康分行帳戶款項，其中五百
        萬元係將來供被告甲○○結婚購屋之用，剩餘款項則係
        供其與被告戊○○之養老金，是被告戊○○除領取原先
        已約定給與被告甲○○結婚之購屋款項外，其另領取七
        百八十萬元，亦無逾越自己所應受分配之款項，益徵被
        告戊○○提領上開款項，其主觀上並無侵占犯意。
      4.被告戊○○先後自其於臺灣銀行臺南分行、中國國際商
        業銀行永康分行帳戶，各提領四百九十萬、七百八十萬
        之所為，既難認其主觀上尚有何侵占玄燕公司資產之犯
        意，則被告甲○○、乙○○、丙○○三人主觀上亦認知
        上開二帳戶內之款項，係渠等母親即被告戊○○所有，
        被告戊○○提領該二筆款項，係為維繫渠等家庭生活所
        需，則渠等三人與被告戊○○間，亦無所謂有侵占之犯
        意聯絡，至堪認定。
七、綜上所述，本件公訴人所提出之證據，尚難認定被告戊○○
    提領名下之臺灣銀行、中國國際商銀定期存款使用之時，主
    觀上有何為自己不法所有之意圖，亦無從遽認被告甲○○、
    乙○○、丙○○就該被告戊○○之行為，有何犯意聯絡或行
    為分擔，無從使本院確信被告四人有何侵占犯行，自應均為
    無罪之諭知。原審因認被告四人犯罪嫌疑不能證明，均諭知
    無罪，核無不合，上訴人即檢察官仍執陳詞，指摘原判決不
    當，為無理由，應予駁回。
據上論結，應依刑事訴訟法第368條，判決如主文。
本案經檢察官謝錫和到庭執行職務。
中    華    民    國    97    年    11    月    18    日
                  刑事第三庭    審判長法  官    陳義仲
                                      法  官    蘇清水
                                      法  官    宋明中
以上正本證明與原本無異。
不得上訴。
                                      書記官    黃子起
中    華    民    國    97    年    11    月    19    日


司法院資訊處製作；財團法人民間司法改革基金會備份。
